【裁判字號】    89,易,1515
【裁判日期】    890721
【裁判案由】    瀆職
【裁判全文】
臺灣臺中地方法院刑事判決                        八十九年度易字第一五一五號
    公  訴  人  臺灣臺中地方法院檢察署檢察官
    被      告  丙○○
    選任辯護人  洪松林
右列被告因瀆職案件，經檢察官聲請簡易處刑（八十八年度偵字第一一二一號），本
院認不宜以簡易處刑，改適用通常程序審理，判決如左：
        主    文
丙○○非公務員因業務知悉關於中華民國國防以外應祕密之消息而洩漏，處拘役伍拾
日，如易科罰金，以參佰元折算壹日，緩刑貳年。
        事    實
一、丙○○原係臺中市第一信用合作社惠來分社經理，緣於民國八十六年間，臺灣臺
    中地方法院檢察署檢察官於偵查八十六年度偵字第一九六六一號案時，發現臺中
    市中小學飲水設備、廁所改建工程疑有圍標情事，乃於八十六年九月六日製發中
    檢聰宇字第八六偵八三０八號偵查指揮書，指揮法務部調查局中部地區機動工作
    組（以下簡稱中機組）開始調查，在調查過程中，檢察官為了解各投標廠商押標
    金來源，並於八十七年七月二十一日製發中檢聰慈字第他五０四號偵查指揮書，
    命中機組持該署公文前往臺中市第一信用合作社惠來分社（以下簡稱一信惠來分
    社）、臺灣銀行臺中分行、黎明分行、中國農民銀行北屯分行調取包含大正水電
    公司等五家公司自八十一年起至八十六年間止之資金往來資料，惟尚有未足，檢
    察官乃另於八十七年九月十日發函命中機組至臺灣銀行等多家行社，調取五二八
    五０三號等數帳戶資金往來資料，其中包括一信惠來分社與客戶甲○○有關之帳
    戶資料。丙○○身為一信惠來分社經理，因業務上關係知悉中機組正在調查與甲
    ○○有關之帳戶資料，以釐清案情，明知如使其洩漏，犯罪嫌疑人將因此提高警
    覺並有所防備，可即時湮滅、偽造、變造與前開帳戶資料有關之證據，或勾串與
    前開帳戶資料有關之共犯或證人，妨礙偵查之進行及成效，屬本國國防以外應秘
    密之消息，竟因甲○○為其客戶及舊識之關係，即於八十七年九月二十三日，先
    透過不知情自稱「美佑」之年籍、姓名均不詳之人，在同日下午三時十六分撥打
    甲○○000000000號行動電話要其與丙○○聯絡，隨即於同日下午三時
    三十分，甲○○撥打丙○○之0000000號電話與歐某連線，在通話中，丙
    ○○將前開中機組調閱與甲○○有關之帳戶資料消息洩漏，致甲○○有所警覺，
    嗣因電話監聽而為中機組發現上情。
二、案經法務部調查局中部地區機動工作組移臺灣臺中地方法院檢察署檢察官偵查起
    訴。
        理    由
一、訊據被告固坦承上開中機組向一信惠來分社調取與甲○○有關之帳戶資料，及以
    電話將該消息洩漏與王某知悉等事實，惟矢口否認有何犯罪故意，辯稱：伊當時
    僅是站在服務顧客之立場來轉告這件事，只是無心之過；如果這樣就犯罪的話，
    恐怕一般民眾都不能接受云云，而辯護人為被告辯稱略以：(一)本件檢方之偵查行
    動早在八十七年四月二十三日即由檢察官發指揮書給中機組向各學校調卷；且該
    組早於八十七年六月二十九日以前即向金融機構調卷，並搜索甲○○見通工程企
    業有限公司，此事早已在業界傳開。按所謂已經洩漏之秘密不為秘密，則被告縱
    有於電話當中告知調卷行為，並無洩密刑責。(二)又本件所謂洩漏者，係甲○○之
    帳戶資料，然其對自己或其太太帳戶之出入情形均已知悉，實無秘密可言，且縱
    未知悉，亦得請求閱覽。(三)檢察官在偵查本案過程中所製發給一信惠來分社之公
    函，均無機密字樣，非屬機密，故被告縱有洩漏行為，亦非洩漏中華民國國防以
    外應秘密之消息，甚為顯然。
二、惟按，偵查係採不公開之方式，刑事訴訟法第二百四十五條第一項規定甚明，此
    乃因一方面使偵查之內容不致宣洩於外，而發生湮滅證據、勾串偽證或使其他共
    犯逃匿等情事，另方面則因偵查尚為犯罪嫌疑之查證階段，如予公開，將造成犯
    罪嫌疑人名譽上之重大損失。準此說明，則偵查不公開原則應有二種意義，其一
    為從事偵查之公務員就偵查工作所知之事項，應嚴守秘密；其二為非從事偵查工
    作之人因職務或業務關係知悉偵查內容時，亦不得加以洩漏。（參考刑法第一百
    三十二條規定）換言之，偵查工作之進行之內容，對從事偵查之公務員，或因職
    務或業務關係而知悉偵查內容之非從事偵查工作之人而言，均為不可洩漏之秘密
    。又所謂嚴守秘密或不得洩漏秘密，應指完全、徹底之保密，不論是秘密之大體
    部分或細節部分均不得對外透露，否則即失去保密之目的。
三、經查：(一)本件中機組向一信惠來分社調取與甲○○有關之帳戶資料，係檢察官為
    調查臺中市中小學飲水設備、廁所改建工程涉嫌違反公平交易法所為之偵查行為
    ，依前開偵查不公開之說明，自屬國防以外應秘密之事項。(二)又在中機組向一信
    惠來分社調取與甲○○有關之帳戶資料前，偵查機關並未調過任何相同資料，此
    觀本案偵查卷自明，王某當無從得悉此一偵查動作。而中機組向一信惠來分社調
    取與甲○○有關之帳戶資料時，王某雖已知悉治安單位已著手調查臺中市中小學
    飲水設備、廁所改建工程違反公平交易法案件，然尚不知前揭調取帳戶資料情事
    ，亦經證人甲○○到庭結證屬實（見本院八十九年六月十六日訊問筆錄－問：你
    涉及違反公平交易法遭調查局偵查，何時知悉？答：在八十六年九月六日臺中中
    機組到公司搜索，搜我的合約書、證物，當時調查員的搜索票寫貪瀆案，在搜索
    時，我知道調查局在調查我們承包公家機關的工程案件，他們扣到合約書、電話
    紀錄本及相關資料等。問：有無調閱你在惠來分社的資料？答：沒有印象）。再
    者，被告將中機組向臺中市第一信用合作社惠來分社調取與甲○○有關之帳戶資
    料一情透露給王某知悉，亦有電話監聽譯文一份附卷可參，且經該譯文之製作者
    即調查員乙○○到庭結證屬實，譯文記載：（甲○○）經理你好，我甲○○（被
    告）我向你請教，王玉霞是你姊姊喔。（甲○○）嗯。（被告）賴美華？（甲○
    ○）張美華。（被告）賴美華？（甲○○）沒有什麼賴美華，有張美華。（被告
    ）這樣喔，住河南路嗎？（甲○○）不是。（被告）這樣沒關係。（被告－譯文
    誤載為甲○○）這樣王玉霞，之前就有來，有公文來，就是調查站中部機動組來
    查，因為帳號寫不清楚，我們沒有答覆，剛才二個人來，這你不要說我講的，有
    要查資料，又拿那個來要基本資料，它有五張，裡面第一個就是見通水電一個帳
    號，還有王玉霞。（甲○○－譯文誤載為被告）我等下來你們一下，向你請教。
    （被告－譯文誤載為甲○○）好等語。足見前述調取與甲○○有關之帳戶資料一
    情，對王某而言，仍屬尚未知悉之消息，否則甲○○與被告通完電話後，何以會
    表示要至被告處瞭解情況？是以被告辯護人辯稱被告所洩漏者，並非秘密云云，
    要非可採，甲○○知悉中機組向一信惠來分社調閱與其有關之帳戶資料，顯係因
    被告所洩漏所致。(三)而本件所要保護之法益，乃治安單位調閱帳戶資料之行為不
    被公開，而非該帳戶資料之秘密性，蓋本件保密之目的乃在防止犯罪嫌疑人能即
    時湮滅、偽造、變造與前開帳戶資料有關之證據，或勾串與前開帳戶資料有關之
    共犯或證人，若將其解釋為保守帳戶資料之秘密性，非但無法達此目的，且可說
    是毫無意義可言。是以被告辯護人辯稱帳戶資料內容早為甲○○所知，其洩漏並
    不構成犯罪云云，亦非的論，委非可採。況被告所欲透露者，乃偵查機關之調閱
    行為，此觀上開電話對話內容即可知，而非僅是帳戶資料。(四)偵查不公開係法律
    所明定之原則，此不惟指揮偵查之檢察官所應遵守，亦為參與調查之人員所信守
    之律條，是要求協助調查之機關單位應保守此業務上之秘密，為必然之程序。證
    人即參與本案偵查之調查員乙○○於本院審理時證稱：（在調閱過程中有無跟承
    辦人員交代不能洩漏調查情事？）有跟承辦人說不要跟當事人講，且按照我們程
    序上一定會跟承辦人員講。（惠來分社是否跟丙○○調閱？）我們習慣上都是找
    機關的主管，跟機關主管聯繫，請他們辦理等語，並參酌被告亦自承係伊與中機
    組接洽調閱帳戶資料事宜，足徵被告應已受告知調閱帳戶資料一情係屬機密事項
    ，否則被告又何以會於八十七年九月二十三日與甲○○通話時特別強調勿跟他人
    透露此事是伊所言等語？顯然被告已明知該調閱動作係應保守之秘密，無庸置疑
    。被告辯稱無犯罪故意云云，亦屬事後卸責事詞，委非可取。(五)綜核上情，被告
    所洩漏者既為國防以外應秘密之事項，而被洩漏者亦因其透露而知悉，本件可謂
    事證明確，被告犯行均堪認定。
四、核被告所為，係犯刑法第一百三十二條第三項之非公務員洩漏國防以外之秘密罪
    。爰審酌被告並無前科，素行尚稱良好，且甲○○為其客戶，相識已久，本於私
    交情誼始洩漏本案秘密，及其犯罪之目的、手段，犯罪所生之危害、犯罪後之態
    度等一切情狀，量處如主文所示之刑，並諭知易科罰金之折算標準，以示懲儆。
    查被告前未曾受有期徒刑以上刑之宣告，有臺灣高等法院被告全國前案紀錄表在
    卷可按，被告經此教訓，當知警惕而無再犯之虞，本院綜核各情，所宣告之刑，
    認以暫不執行為適當，併予宣告緩刑，以啟自新。
據上論斷，應依刑事訴訟法第四百五十二條、第二百九十九條第一項前段，刑法第一
百三十二條第三項、第四十一條、第七十四條第一款，罰金罰鍰提高標準條例第一條
前段、第二條，判決如主文。
本案經檢察官徐錫祥到庭執行職務。
中     華     民     國    八十九      年      七      月    二十一     日
                                  臺灣臺中地方法院刑事第七庭
                                      法  官    劉  錫  賢
右正本證明與原本無異。
如不服本判決，應於判決送達後十日內向本院提出上訴狀，上訴於臺灣高等法院臺中
分院( 須附繕本 )。
                                      書記官
中     華     民 國    八十九      年      七      月    二十一     日
附錄論罪科刑之法條︰
刑法第一百三十二條：
公務員洩漏或交付關於中華民國國防以外應秘密之文書、圖畫、消息或物品者，處三
年以下有期徒刑。
因過失犯前項之罪者，處一年以下有期徒刑、拘役或三百元以下罰金。
非公務員因職務或業務知悉或持有第一項之文書、圖畫、消息或物品，而洩漏或交付
之者，處一年以下有期徒刑、拘役或三百元以下罰金。


司法院資訊處製作；財團法人民間司法改革基金會備份。
